臺灣高等法院臺中分院刑事判決
110年度金上訴字第1036號
上  訴  人     
即  被  告  張聖傑


選任辯護人  林柏劭律師
上  訴  人  
即  被  告  余文豪





上列上訴人即被告等因加重詐欺等案件，不服臺灣南投地方法院
109年度訴字第96號中華民國109年12月30日第一審判決（起訴案
號：臺灣南投地方檢察署109年度偵字第111號），提起上訴，本
院判決如下：
    主  文
原判決關於張聖傑部分撤銷。
張聖傑犯三人以上共同詐欺取財罪，處有期徒刑壹年伍月。
其餘上訴駁回。
    犯罪事實
一、張聖傑於民國106 年6 、7 月間，招募其姪子張○○加入真
    實姓名年籍不詳綽號「強哥」所發起、以實施詐術為手段，
    具有持續性及牟利性之結構性詐欺組織後，張○○擔任車手頭
    及記帳工作，張聖傑可獲得張○○所參與領取款項0.3％之報酬
    （張聖傑涉犯組織犯罪防制條例部分，由檢察官另行起訴，
    非本案起訴審理範圍）；余文豪於106年11月間，經由林○○
    （原審判決後未上訴確定）招募參與該組織，擔任收取他人
    寄送，內含金融帳戶存摺、金融卡包裹之取簿手，嗣後於10
    6 年12月11日引介吳○○予林○○，加入該詐欺集團擔任取簿手
    之工作，余文豪每領取1包裹可獲取新臺幣（下同）300元（
    余文豪涉犯組織犯罪防制條例部分，由檢察官另行起訴，非
    本案起訴審理範圍）。張聖傑、余文豪與張○○、林○○、吳○○
    （原審判決後未上訴而確定）、施○○、崔○○（以上2人另經
    另案判決）、陳○○、戴○○（業經另案判決）、綽號「強哥」
    與該詐欺組織其他成年成員，共同意圖為自己不法之所有，
    基於3 人以上共同詐欺取財及掩飾、隱匿特定犯罪所得之去
    向、所在之洗錢犯意聯絡，先由張○○將內裝有Samsung廠牌
    手機1 支、領取包裹所需「田○」、「林○」、「張○○」證件
    等物之包裹交予林○○後轉交吳○○；再由該詐欺組織所屬電信
    流分工成員，指示黃○○（所涉犯幫助詐欺取財罪，經另案判
    決確定）於107年1月9日，將其申設之台灣中小企業銀行帳
    號000000000000號帳戶之存摺、提款卡及密碼以包裹寄送至
    指定地點後，由吳○○持「田○」、「林○」證件，至該指定地
    點，領取內裝有黃○○寄送之台灣中小企業銀行存摺、金融卡
    及密碼包裹後，將該帳戶資料拍照、上傳至LINE或微信之「
    收包裹」、「取包裹」群組後，待該群組內姓名年籍不詳綽
    號「白狼」（原綽號為「強哥」、後又改為「一帆風順」）
    指示包裹轉送地點，吳○○便將上開包裹，載送至指定地點，
    交予施○○轉交戴○○。另由該詐騙組織電信流分工成員於107
    年1月11日上午9時許，撥打電話予邱○○，佯稱係其友人邱○○
    ，因急需金錢欲借款等語，致邱○○陷於錯誤，於同日上午11
    時15分許，至新北市○○區○○郵局，臨櫃匯款7萬元至前述台
    灣企銀帳戶內，旋遭戴○○持金融卡提領5萬元，而掩飾、隱
    匿該詐欺犯罪所得去向及所在。戴○○欲再接續提領餘款2萬
    元時，經員警於該超市巡簽，察覺戴○○於自動櫃員機前重覆
    提領款項，經盤查後始查知上情。
二、案經邱○○訴由苗栗縣警察局苗栗分局報告臺灣苗栗地方檢
    察署檢察官呈請臺灣高等檢察署臺中檢察分署檢察長令轉臺
    灣南投地方檢察署檢察官偵查起訴。
    理  由
一、上訴審理範圍：
　　原審判決後，僅上訴人即被告張聖傑及余文豪提起上訴，同
    案被告張○○、林○○、吳○○及檢察官均未上訴而確定，故本院
    審理範圍僅限於被告張聖傑及余文豪，合先敘明。
二、證據能力部分：
　㈠本院下述所引用被告以外之人之供述證據，檢察官、被告2人
    及被告張聖傑之選任辯護人於本院準備程序時知悉有刑事訴
    訟法第159條第1項不得為證據之情形，檢察官、被告張聖傑
    之辯護人均同意證據能力（本院卷第175至181頁），被告余
    文豪迄至本院言詞辯論終結前，均未聲明異議，視為同意作
    為證據。本院審酌該等證據取得過程並無瑕疵，與本案待證
    事實復具相當關聯性，以之為本案證據尚無不當，認得為本
    案證據，依刑事訴訟法第159條之5規定，均有證據能力。至
    被告張聖傑之辯護人於本院嗣後調查證據時，雖改稱就共犯
    警詢中所述認為傳聞證據，無證據能力，然辯護人既已於本
    院準備程序時，就各共犯屬傳聞證據之警詢供述，同意做為
    證據能力，且該表示並無任何瑕疵，並經本院審查具備適當
    性之要求而進行調查程序，為維持訴訟程序安定性、確實性
    之要求，辯護人當無再行撤回爭執之理，併此敘明。
　㈡本院以下所引用非供述證據，並無證據證明有出於違法取得
    情形，復經本院依刑事訴訟法踐行調查程序，亦認均有證據
    能力。
三、認定犯罪事實所憑證據及理由：
　　上揭犯罪事實，業據被告張聖傑、余文豪均坦承在卷，且據
    證人即共犯張○○、林○○、吳○○、戴○○就其等分工及加入組織
    經過陳稱在卷，並據證人即被害人邱○○於警詢時證述遭詐騙
    經過等情，此外，並有新北市政府警察局○○分局○○派出所陳
    報單、新北市政府警察局○○分局受理刑事案件報案三聯單、
    郵政跨行匯款申請書、內政部警政署反詐騙諮詢專線紀錄表
    、165 專線協請金融機構暫行圈存疑似詐欺款項通報單、台
    灣中小企業銀行大發分行109 大發字第8810026 號函檢附之
    黃○○之基本資料、台灣中小企業銀行帳號000000000000號帳
    戶自106年10月1 日迄107 年1 月31日之交易明細各1 份、1
    07 年1月11日施○○交付人頭帳戶存摺及提款卡予戴○○之監視
    器畫面擷取照片共22張、戴○○提款照片1 張在卷可稽，足認
    被告張聖傑及余文豪上開任意性自白與事實相符。本案犯罪
    事證明確，應依法論科。
四、論罪科刑及對原審判決暨上訴理由之說明：
　㈠法律適用部分：
　　⒈被告張聖傑、余文豪及共犯張○○、林○○、吳○○及所屬詐欺
      組織成員係使被害人邱○○將款項匯入該組織所使用之人頭
      帳戶，並由共犯戴○○持人頭帳戶提款卡，操作自動櫃員機
      提領詐欺所得，以掩飾、隱匿其詐欺所得之去向，是被告
      張聖傑、余文豪等人所為，顯屬洗錢防制法第2條第2款之
      洗錢行為；且本案既可證明被告2人與共犯掩飾、隱匿人
      頭帳戶內之資金為加重詐欺罪之特定犯罪所得，即已該當
      洗錢防制法第14條之一般洗錢罪，自無成立洗錢防制法第
      15條特殊洗錢罪。起訴書雖載被告2人係犯洗錢防制法第1
      5條第1 項第2 款之洗錢罪，然業經公訴人於原審時當庭
      更正，故無須變更起訴法條，附此敘明。
　　⒉核被告2人所為，均係犯刑法第339條之4第1項第2款之3人
      以上共同詐欺取財罪及洗錢防制法第14條第1項之一般洗
      錢罪。
　㈡共同正犯之說明：
　　詐欺組織成員為實施詐術騙取款項，蒐羅、使用人頭帳戶以
    躲避追緝，各犯罪階段緊湊相連，係需多人縝密分工，相互
    為用，方能完成之集團性犯罪，雖各共犯僅分擔其中部分行
    為，仍應就全部犯罪事實共同負責。被告張聖傑及余文豪雖
    未直接對被害人施以詐術，然被告張聖傑負責招募張○○加入
    ，被告余文豪招募共犯吳○○加入該詐欺組織，其等均可從所
    參與詐欺犯行中獲取利得，堪認被告2人就其等所參與如犯
    罪事實欄所示犯行，與參與之詐欺組織其他成員係在合同意
    思範圍內，各自分擔犯罪行為之一部，並相互利用他人行為
    ，以達共同詐欺取財之犯罪目的，應就其等所參與犯行，對
    於全部所發生結果，共同負責，均為共同正犯。　
  ㈢罪數部分：
　　被告2人與該組織成員向被害邱○○詐騙後，待詐騙款項匯入
    人頭帳戶後予以提領，以掩飾、隱匿贓款，使該組織保有不
    法所得，並藉此獲得報酬，因目的單一且具有行為重疊性，
    為免過度評價，就被告2人所犯加重詐欺取財及一般洗錢犯
    行，應以一行為論處想像競合犯，從一重論處刑法第339條
    之4第1項第2款之3人以上共同犯詐欺取財罪。
  ㈣刑之減輕部分：
　　按想像競合犯之處斷刑，本質上係「刑之合併」。其所謂從
    一重處斷，乃將想像競合犯組成之評價上數罪，合併為科刑
    一罪，其所對應之刑罰，亦合併其評價上數罪之數法定刑，
    而為一個處斷刑。易言之，想像競合犯侵害數法益者皆成立
    犯罪，論罪時必須輕、重罪併舉論述，同時宣告所犯各罪名
    ，包括各罪有無加重、減免其刑之情形，亦應說明論列，量
    刑時併衡酌輕罪部分量刑事由，評價始為充足，然後依刑法
    第55條前段規定「從一重處斷」，非謂對於其餘各罪可置而
    不論。因此，法院決定處斷刑時，雖以其中最重罪名之法定
    刑，做為裁量之準據，惟於裁量其輕重時，仍應將輕罪合併
    評價在內。洗錢防制法第16條第2 項規定：犯前二條之罪，
    在偵查或審判中自白者，減輕其刑。被告2人就本案所涉一
    般洗錢罪，於審理中坦承不諱，是其等就所犯洗錢防制法依
    上開規定應減輕其刑；雖依前揭罪數說明，被告2人就上開
    犯行均係從一重論處3人以上共同詐欺取財罪，然就被告2人
    此部分想像競合輕罪得減刑部分，本院於依照刑法第57條量
    刑時，將併予審酌。
　㈤對原審判決及上訴理由之說明：
　　⒈上訴駁回部分（即被告余文豪部分）：
 　　 ①原審認被告余文豪罪證明確，並審酌被告余文豪正值壯
        年，不思循正當管道獲取財物，為牟取不法報酬，加入
        詐欺犯罪組織，使被害人將款項轉帳至人頭帳戶內，由
        詐欺組織成員提領後旋即交付上手，以隱匿其詐欺所得
        去向，並從中獲取報酬，所為嚴重損害財產交易安全及
        社會經濟秩序，破壞人際間信任關係，造成被害人財產
        損失，所生危害非輕；並考量被告余文豪招募取簿手吳
        ○○加入之分工角色，犯後於警詢、偵查及審理中均坦承
        犯行，就一般洗錢犯行，於偵查、審理中自白，已符合
        相關自白減刑規定，被害人幸及時取回遭詐欺金錢之損
        害程度，及其犯罪動機、目的、手段、被害人受騙金額
        多寡，自陳國中肄業之智識程度，目前打零工為生，家
        境勉持，需扶養分別為1歲半、7歲子女等一切情狀，量
        處被告余文豪有期徒刑1年4月，並說明本案車手戴○○提
        領被害人遭騙款項後，即為警查獲，被害人嗣取回遭詐
        欺款項，業據戴○○於警詢中陳述在卷（偵6600號卷第16
        7至174頁），並有調解委員報告書上所載被害人表示已
        取回遭詐騙款項7萬元等情（原審卷第207頁），認犯罪
        所得已合法發還予被害人，依刑法第38條之1第5項規定
        不予就犯罪所得宣告沒收或追徵，經核原審認事用法均
        無違誤，量刑及不予沒收犯罪所得之說理亦均妥適。
 　　 ②被告余文豪上訴略以因一時思慮，受共犯林○○邀約參與
        本案，到案後深感悔悟，於偵、審中均坦承犯行，原審
        量刑過重，請求從輕量刑等語。然查，原審於量刑審酌
        時，業已就洗錢防制法第16條第2項減刑事由及刑法第5
        7條各項量刑因子均予審酌，併參考被告余文豪參與情
        節，於各共同被告中量處較輕刑度；而被告余文豪所涉
        加重詐欺取財罪，乃有期徒刑1年以上7年以下有期徒刑
        之罪，原審量處被告余文豪有期徒刑1年4月，仍屬接近
        法定底刑之刑度，尚難認有何失衡過重之情。被告余文
        豪上訴認原審量刑過重，實無理由，應予駁回。
　　⒉撤銷改判部分（即被告張聖傑部分）
　　　原審認被告張聖傑罪證明確，予以論罪科刑，固非無見，
      然查，被告張聖傑於本案參與部分，僅限於告知共犯張○○
      此詐欺組織訊息，招募共犯張○○加入此詐欺組織，並可自
      共犯張○○等人領取詐欺贓款部分，獲得0.3％報酬等情，業
      據被告張聖傑自陳在卷，然被告張聖傑於招攬共犯張○○進
      入該詐欺組織後，共犯張○○於該詐欺組織內嗣後成為較具
      核心地位之車手頭，甚而從事記帳工作，均係「強哥」指
      派，與被告張聖傑無涉等情，亦據證人張○○於本院111年1
      月18日審理時證述在卷，證人張○○於同日另證稱：被告張
      聖傑於該組織內所從事工作較接近共犯林○○，乃負責招募
      人員，然其僅募得崔○○，其才請張聖傑幫忙找租車中心等
      語，從而，被告張聖傑於本案分擔之角色，僅止於告知共
      犯張聖傑該詐欺組織訊息並招攬其加入，且預期可抽取領
      款金額0.3％報酬，相較於擔任車手頭之共犯張○○，及分工
      招募被告余文豪並參與轉交內有工作手機及領取包裹身分
      證件之共犯林○○，認被告張聖傑參與程度應較其2人輕，
      且無其他可認被告張聖傑有應從重量刑之科刑因子，原審
      對被告張聖傑量處與於該詐欺組織中居於要角之同案共犯
      張○○相同刑度即有期徒刑1年8月，且重於同案共犯林○○所
      量處之有期徒刑1年6月，尚有輕重失衡，被告張聖傑執此
      認原審量刑過重，為有理由，應由本院將此部分撤銷，重
      予判決。
　㈥被告張聖傑之量刑審酌：
　　審酌近年來詐欺案件頻傳，行騙手段日趨集團化、組織化、
    態樣繁多且分工細膩，每每造成廣大民眾受騙，損失慘重，
    被告張聖傑為謀取報酬，於詐欺組織中擔任招募角色，其所
    招募對象即共犯張聖傑於本案中擔任車手頭角色，被告自警
    詢至本院審理均坦承加重詐欺及洗錢犯行，且因共犯戴○○掩
    飾、隱匿詐欺犯罪所得後不久即遭警查獲，被害人已取回遭
    詐騙款項，並表達已無損失，無須與被告張聖傑等人調解，
    有調解委員報告書上所載被害人意見可稽（原審卷第207頁
    ），及其犯罪動機、手段、被害人受騙金額多寡，被告張聖
    傑自陳高中畢業之智識程度，擔任送貨工作，家境勉持，需
    扶養父母之生活狀況等一切情狀，量處被告張聖傑如主文第
    2項所示之刑。
  ㈦被告張聖傑之沒收部分：
　　按犯罪所得，屬於犯罪行為人者，沒收之；犯罪所得已實際
    合法發還被害人者，不予宣告沒收或追徵，刑法第38條之1
    第1 項前段，第5 項分別定有明文。本案被害人邱○○業已取
    回遭詐欺款項等情，業如前述，是犯罪所得已合法發還予被
    害人，依刑法第38條之1 第5 項規定不予宣告沒收或追徵。
據上論結，應依刑事訴訟法第368條、第369條第1項前段、第364
條、第299條第1項前段，判決如主文。
本案經檢察官陳豐勳提起公訴，檢察官徐松奎到庭執行職務。　
中　　華　　民　　國　　111 　年　　2 　　月　　15　　日
            刑事第八庭　  審判長法　官　林  清  鈞
                                法　官　郭  瑞  祥
                                法　官　簡  婉  倫
以上正本證明與原本無異。
如不服本判決應於收受送達後20日內向本院提出上訴書狀，其
未敘述上訴理由者，並得於提起上訴後20日內向本院補提理由書
(均須按他造當事人之人數附繕本)「切勿逕送上級法院」。因疫
情而遲誤不變期間，得向法院聲請回復原狀。
                                書記官  林　書　慶
　　　　　　　　　　　　　　　　
中　　華　　民　　國　　111 　年　　2 　　月　　15　　日
附錄論罪科刑法條全文：
中華民國刑法第339條之4
犯第 339 條詐欺罪而有下列情形之一者，處 1 年以上 7 年以
下有期徒刑，得併科 1 百萬元以下罰金：
一、冒用政府機關或公務員名義犯之。
二、三人以上共同犯之。
三、以廣播電視、電子通訊、網際網路或其他媒體等傳播工具，
    對公眾散布而犯之。
前項之未遂犯罰之。

洗錢防制法第2條
本法所稱洗錢，指下列行為：
一、意圖掩飾或隱匿特定犯罪所得來源，或使他人逃避刑事追訴
    ，而移轉或變更特定犯罪所得。
二、掩飾或隱匿特定犯罪所得之本質、來源、去向、所在、所有
    權、處分權或其他權益者。
三、收受、持有或使用他人之特定犯罪所得。
　　
洗錢防制法第14條
有第二條各款所列洗錢行為者，處 7 年以下有期徒刑，併科新
臺幣 5 百萬元以下罰金。
前項之未遂犯罰之。
前二項情形，不得科以超過其特定犯罪所定最重本刑之刑。